臺灣高等法院臺中分院民事判決　　　　　　94年度上字第24號
上　訴　人　宙○○
訴訟代理人　林世祿律師
複　代理人　丁○○
上　訴　人　寅○○
　　　　　　酉○○
　　　　　　Ｄ○○
　　　　　　Ｅ○○
　　　　　　Ｈ○○（即梁仁愛）
　　　　　　戌○○（即呂長壽之承受訴訟人）
　　　　　　巳○○（即呂長壽之承受訴訟人）
　　　　　　申○○（即呂長壽之承受訴訟人）
　　　　　　未○○（即呂長壽之承受訴訟人）
　　　　　　午○○（即呂長壽之承受訴訟人）
上十人共同
送達代收人　宙○○
上　訴　人　Ｎ○○
　　　　　　ｄ○○○
　　　　　　ｂ○○○
　　　　　　乙○○○
　　　　　　天○○○
　　　　　　亥○○
　　　　　　宇○○
　　　　　　Ｌ○○
　　　　　　Ｚ○○○
上　訴　人　ａ○○
訴訟代理人　黃鄭貴美
上　訴　人　Ｏ○○
　　　　　　Ｑ○○
　　　　　　地○○
　　　　　　甲○○○
　　　　　　ｅ○○○
上　訴　人　梁金鐘
訴訟代理人　玄○○
上　訴　人　Ｒ○○
　　　　　　Ｓ○○
　　　　　　Ｐ○○
　　　　　　丙○○○
　　　　　　梁常交
　　　　　　梁素真
兼上二人共同
訴訟代理人　梁素月
上　訴　人　Ｗ○○
　　　　　　Ｖ○○
　　　　　　黃○○
　　　　　　Ｂ○○
　　　　　　Ａ○○
　　　　　　Ｘ○○
　　　　　　Ｆ○○
　　　　　　Ｕ○○○
　　　　　　ｃ○
　　　　　　Ｊ○○
　　　　　　Ｉ○○
　　　　　　Ｇ○○
　　　　　　Ｃ○○○
　　　　　　卯○○（即呂長壽之承受訴訟人）
　　　　　　辰○○（即呂長壽之承受訴訟人）
　　　　　　庚○○（即吳梁種茶之承受訴訟人）
　　　　　　己○○（即吳梁種茶之承受訴訟人）
　　　　　　戊○○（即吳梁種茶之承受訴訟人）
　　　　　　子○○（即吳梁種茶之承受訴訟人）
　　　　　　丑○○（即吳梁種茶之承受訴訟人）
　　　　　　壬○○（即吳梁種茶之承受訴訟人）
　　　　　　癸○○（即吳梁種茶之承受訴訟人）
　　　　　　辛○○（即吳梁種茶之承受訴訟人）
　　　　　　Ｍ○○（即呂玉之承受訴訟人）
上一人
法定代理人　Ｋ○○
被 上訴 人　Ｔ○○
訴訟代理人　黃秀惠律師
複　代理人　蔡譯智律師
　　　　　　ｆ○○
　　　　　　湯宜嫺
　　　　　　Ｙ○○
上列當事人間分割共有物事件，上訴人對於中華民國93年10月20
日臺灣彰化地方法院第一審判決（92年度訴字第222號），提起
上訴，被上訴人並為訴之追加，本院於96年12月4日言詞辯論終
結，茲判決如下：
　　主　文
原判決關於分割方法，暨訴訟費用之裁判均廢棄。
上訴人寅○○、酉○○、Ｄ○○、Ｅ○○、梁仁愛即Ｈ○○、宙
○○、戌○○、巳○○、申○○、未○○、午○○、視同上訴人
庚○○、己○○、戊○○、子○○、丑○○、壬○○、癸○○、
辛○○（按以上八人為梁吳種茶繼承人）、ｄ○○○、ｂ○○○
、乙○○○、天○○○、Ｍ○○（按伊為呂玉之繼承人）、亥○
○、宇○○、Ｌ○○、Ｚ○○○、辰○○、卯○○等30人應就其
被繼承人梁抱所有坐落彰化縣秀水鄉○○段1278地號、地目建、
面積4443平方公尺，應有部分100000分之545土地辦理繼承登記
。
上訴人Ｎ○○、Ｑ○○、Ｏ○○、地○○、甲○○○、ｅ○○○
等六人應就其被繼承人梁所有坐落前項土地，應有部分100,00
0分之1527土地辦理繼承登記。
兩造共有坐落彰化縣秀水鄉○○段第1278地號，面積4443平方公
尺建地應分割如方案(二)圖（即Ｄ案）暨附表(二)之所示。
Ｎ○○、Ｑ○○、Ｏ○○、梁素真、梁素月、梁常交、丙○○○
、Ｐ○○、Ｗ○○、Ｖ○○、黃○○、Ｂ○○、Ａ○○、Ｘ○○
、Ｆ○○、Ｕ○○○、Ｐ○○等12人，亥○○、酉○○、寅○○
應各補償Ｒ○○、Ｔ○○、Ｓ○○、梁之繼承人Ｎ○○等6人
，Ｃ○○○、ａ○○、梁金鐘、梁姚吉、ｃ○等3人，宙○○、
宇○○等30人，Ｚ○○○、Ｌ○○、宇○○、Ｈ○○（即梁仁愛
）、Ｅ○○、Ｄ○○如附表(四)所示之金額。
第一、二審訴訟費用，由兩造按附表(一)所示之比例負擔。
　　事實及理由
壹、程序方面：
一、本件分割共有物之訴，其為訴訟標的之法律關係，對於共同
    訴訟之各人必須合一確定，上訴人宙○○一人之上訴，其效
    力依民事訴訟法第56條第1項第1款規定，及於其餘同造共同
    訴訟人即原審被告吳梁種茶等50人，爰併列之為上訴人。又
    上訴人吳梁種茶、呂玉於上訴後，分別於93年12月18日、95
    年3月18日死亡，庚○○、己○○、戊○○、子○○、丑○
    ○、吳麗娥、癸○○、辛○○等8人為吳梁種茶之繼承人，
    Ｍ○○一人為呂玉之繼承人，此有被上訴人所提出之戶籍謄
    本在卷可證（見本院卷第一宗第230-280頁，第三宗第71-74
    頁），茲據被上訴人依民事訴訟法第175條第2項之規定聲明
    上開九人承受本件之訴訟，依法並無不合。又上列上訴人58
    人，除宙○○一人外，其餘57人均經合法通知，無正當理由
    未於言詞辯論期日到庭，核無民事訴訟法第386條各款所列
    情形，爰依被上訴人之聲請，由其一造辦論，而為判決。
二、本件請求裁判分割彰化縣秀水鄉○○段1278號建地面積436
    平方公尺、同段1279號建地3600平方公尺、1280地號田地40
    7平方公尺，於上訴本院後，已於94年12月15日經其共有人
    三分之二以上申請合併登記為同段1278地號一筆，其共有人
    之應有部分比例並因而發生變動，此有被上訴人提出之地籍
    圖謄本及土地謄本等在卷可稽（見本院卷第二宗第120-133
    頁）。其中原1278地號共有人梁抱已於29年1月24日死亡，
    其繼承人中之梁茂順、呂水雲、呂蘭、梁金印、梁邱錦鶯、
    呂長壽亦相繼於原審起訴前後死亡，另共有人梁亦於起訴
    前之64年7月19日死亡，被上訴人雖於原審訴請判令梁抱之
    繼承人23人、梁之繼承人6人辦理繼承登記，惟於上訴本
    院後，上開各繼承人不及辦理繼承登記，系爭三筆土地經整
    併為一筆，仍以梁抱、梁二人名義為登記，且應有部分比
    例已生變動，且梁抱之繼承人中復有吳梁種茶、呂玉二人相
    繼死亡，其事實已與繫屬於原審時不同。按分割共有物，性
    質上為處分行為，依民法第759條之規定，共有不動產之共
    有人中有人死亡時，於其繼承人未為繼承登記前，尚不得分
    割共有物，故於分割共有物之訴訟中，以一訴合併請求死亡
    者之繼承人辦理繼承登記，乃符合訴訟經濟之原則，並合於
    民法759條規定之旨趣，自應准許，最高法院著有69年度台
    上字第1012號判例可參。是被上訴人於原審判命梁抱之繼承
    人23人、梁之繼承人6人應辦理繼承登記後，於上述事實
    已有變更之情形下，於本院復追加請求梁抱之繼承人30人、
    梁之繼承人6人辦理繼承登記，依法有據，自應准許。
貳、實體方面：
一、被上訴人主張：坐落彰化縣秀水鄉○○段1278地號、地目建
    、面積436平方公尺，同段1279地號、地目建、3600平方公
    尺，及同段1280地號、地目田、407平方公尺等三筆土地為
    兩造共有，業於本院審理中於94年12月合併為同段第1278地
    號土地，各共有人應有部分如所附附表(一)明細表所示。原共
    有人梁抱已於民國（下同）29年1月24日過世，其繼承人為
    ｄ○○○、寅○○、酉○○、ｂ○○○、乙○○○、天○○
    ○、亥○○、Ｄ○○、Ｅ○○、宇○○、Ｈ○○（即梁仁愛
    ）、Ｌ○○、Ｚ○○○、宙○○、戌○○、辰○○、卯○○
    、巳○○、申○○、未○○、午○○、庚○○、己○○、戊
    ○○、子○○、丑○○、壬○○、癸○○、辛○○、Ｍ○○
    等30人；原共有人梁已於64年7月19日過世，其繼承人為
    Ｎ○○、Ｑ○○、Ｏ○○、地○○、甲○○○、ｅ○○○等
    六人，然，上開繼承人迄未就上開原共有人梁抱、梁所遺
    應有部分辦理繼承登記，為分割系爭土地，爰先訴請上述繼
    承人辦理繼承登記。又兩造間就系爭土地並無不分割之特約
    ，亦無因物之使用目的而有不能分割之情形，因共有人散居
    國內外各地，伊有意分割而無法達成分割之協議，自得請求
    裁判分割。伊於系爭土地整併後所提之分割方案（原為彰化
    地政事務所95年12月28日複丈成果圖鑑測之修正方案Ｃ，嗣
    因寅○○、酉○○、亥○○及Ｄ○○、Ｅ○○、Ｈ○○各願
    維持共有關係，就其六人部分再為修正為同所96年9月12日
    複丈成果圖分割方案Ｄ（附圖二），已獲上訴人Ｒ○○等19
    人（見本院卷第4宗第75頁）之同意書，其中Ｄ１及Ｄ由
    伊及上訴人Ｓ○○、Ｒ○○三兄弟維持共有，Ｄ３及Ｄ由
    Ｎ○○等三人維持共有，Ｄ由Ｕ○○○等6人維持共有，
    均已取得各該維持共有同意書。另Ｄ、Ｄ２各分配予Ｐ○
    ○等12人、Ｎ○○等6人，渠等各為原共有人梁洪、梁
    之繼承人，本即維持公同共有。且此方案：使伊所有而維護
    良好、尚在使用中並具客觀歷史價值及主觀傳承意義之乙建
    物（見92年4月29日複丈成果圖，下同）得以保存；使Ｎ○
    ○等3人分得Ｄ３及Ｄ部分，以便保存原共有人決議保留
    之公廳即戊建物及其出入道路；使宙○○分得Ｄ位置、「
    宇○○等30人」分得Ｄ位置，以保存上訴人宇○○、梁仁
    愛、Ｄ○○、Ｅ○○等人使用之庚建物，且Ｄ為方正之長
    條形，可供建築使用，至Ｄ部分僅24平方公尺，乃因「宇
    ○○等30人」之應有部分本即較少之故。上訴人寅○○、酉
    ○○、亥○○三人為手足，維持共有而取得Ｄ，得以保存
    寅○○所有之申建物，且為方正長條形，可供建築使用。Ｄ
    ○○、Ｅ○○、Ｈ○○三人維持共有取得Ｄ，而為其手足
    之宇○○、Ｌ○○、Ｚ○○○各取得相鄰之Ｄ、Ｄ、Ｄ
    ，可合併為方正長條形，可供建築之用。又使ａ○○分得
    其所有而現居之加強磚造三層樓未建物所在之土地，至ａ○
    ○另有之巳、午建物，因其應有部分不足，難以兼顧，惟就
    巳、午建物，伊三兄弟願日後將分得之Ｄ１部分土地售予ａ
    ○○；而梁金鐘於本院95年4月14日履勘現場時，表示願維
    持原分配位置，故將Ｄ部分分配予梁金鐘，是應以此方案
    較符合各共有人之利益。至找補問題，亦已有鑑價報告可作
    為補償依據等情，爰依民法第823條第1項及第824條之規定
    ，提起本件訴訟，求為命上開繼承人辦理繼承登記，並於原
    審求為依原審判決附圖甲案（即彰化地政事務所93年7月23
    日複丈成果圖甲案）、於本院變更聲明求為依彰化地政事務
    所96年9月12日複丈成果圖所示分割方案Ｄ為分割，並依華
    聲科技不動產估價聯合事務所就此所為之鑑價為找補之判決
    （於原審原併請求原共有人梁洪之繼承人即Ｐ○○、丙○
    ○○、梁常交、梁素月、梁素真、Ｗ○○、Ｖ○○、黃○○
    、Ｂ○○、Ａ○○、Ｘ○○、Ｆ○○等12人；原共有人梁眛
    之繼承人即ｃ○、Ｊ○○、Ｉ○○等三人辦理繼承登記，嗣
    於本院審理中，因此部分繼承人已辦妥繼承登記，而撤回此
    部分聲明）。
二、上訴人宙○○、寅○○、酉○○、Ｄ○○、Ｅ○○、Ｈ○○
    （即梁仁愛）、戌○○、巳○○、申○○、未○○、午○○
    11人則以：原審判決所採甲方案及被上訴人於本件系爭土地
    整併後重提之95年12月28日複丈成果圖修正Ｃ方案、96年9
    月12日複丈成果圖之Ｄ方案，均將系爭土地最值錢之黃金地
    段，即右上角面臨主要道路部分土地（甲方案編號１及２，
    修正Ｃ方案為Ｃ１，Ｄ方案為Ｄ１）及左下角面臨巷道之三
    角窗部分（甲方案編號及，後者方案Ｃ、Ｄ），均
    劃歸予被上訴人及上訴人Ｓ○○、Ｒ○○三兄弟共有，使渠
    等幾乎獨佔所有空地；卻將伊等11人分得部分，細分夾在系
    爭土地中間，非僅土地狹長難以利用，位置亦顯較被上訴人
    三兄弟分得部分顯有鉅額價差，且將ａ○○所有之建物癸、
    巳所在土地分予伊等，致伊等將來再蒙糾紛困擾，對伊等極
    為不公平。且被上訴人所提方案，創設另一公廳，伊等均不
    同意。伊等主張應依彰化地政事務所95年10月3日複丈成果
    圖「Ｃ方案」分割：蓋，原1278地號上之被上訴人所有建物
    ，早已荒廢，年久無人使用，縱令拆除，對被上訴人亦無任
    何損失，伊等就附圖(一)Ｃ方案編號Ａ２部分（按即分歸「呂
    （梁）三德等23人」部分，又其中吳梁種茶已歿，由庚○○
    等8人繼承），願按應有部分比例繼續維持公同共有，以利
    整體有效利用。伊等中Ｅ○○、Ｈ○○（即梁仁愛）、Ｄ○
    ○，願就編號Ａ３部分維持共有；伊等中寅○○、酉○○，
    願就Ａ７部分，與亥○○維持共有等情，上訴人宙○○復以
    ：被上訴人所提95年12月28日複丈成果圖方案將使原有公廳
    無法保留，卻任意創設一公廳；況未經全體共有人同意，即
    使公廳維持共有，甚且叫外姓亦分擔之，故易生糾紛，且使
    伊等11人分得部分受分予他共有人部分（Ｃ、Ｃ、Ｃ
    、Ｃ、Ｃ、Ｃ）相隔，致伊等11人之建物庚、建物申
    根本無法如被上訴人所稱得以保存等語主張及資為抗辯。上
    訴人亥○○則同意依彰化地政事務所95年10月3日複丈成果
    圖「Ｃ方案」分割，並就其中Ａ７部分，與寅○○、酉○○
    維持共有。上訴人梁金鐘則以：原審判決附圖甲案及乙案，
    均會拆到伊之房屋，伊盼能分到東北角位置，以免拆到伊屋
    等語，另上訴人Ｎ○○、Ｑ○○、Ｏ○○，三人則主張：同
    意按原審判決所採方案分割（此三人於該案分得位置，與於
    被上訴人所主張95.12.28複丈成果圖中之位置為相同），該
    案已斟酌有保留價值及同宗祭祀必要之建物現狀與公共空間
    ，故幾近全體共有人均表信服，僅少數提起上訴，致其他共
    有人視同上訴，使大多數共有人因該少數而再捲入訟累等語
    ，上訴人Ｎ○○並稱：公廳部分即戊建物，自4、5代前建築
    迄今，伊等盼能保存作為祭祖之用，土地部分由伊等自行負
    擔，另伊曾聽聞上訴人ａ○○表示其盼保存其私廳部分等語
    ，上訴人ａ○○、Ｃ○○○、Ｕ○○○於原審主張：同意分
    割系爭三筆土地，亦同意依被上訴人提出如原審判決附圖甲
    方案所示分割方案辦理分割。Ｕ○○○並稱：但伊現有建物
    要保持完整等語，但上訴人Ｊ○○、Ｇ○○於原審主張其不
    同意分割系爭三筆土地，亦不同意被上訴人提出之分割方案
    。其餘上訴人未到庭，亦未提出書狀為任何之主張及意見。
三、原審法院審理後，斟酌兩造之主張及攻擊防禦之結果，於系
    爭三筆土地未經整併為一筆及共有人吳梁種茶、呂玉未死亡
    前，依被上訴人在原審主張之分割方案及鑑價之結果，關於
    分割方法部分，諭知：被上訴人及上訴人吳梁種茶、ｄ○○
    ○、寅○○、酉○○、ｂ○○○、乙○○○、天○○○、呂
    玉、亥○○、Ｄ○○、Ｅ○○、宇○○、梁仁愛、Ｌ○○、
    Ｚ○○○、宙○○、戌○○、辰○○、卯○○、巳○○、申
    ○○、未○○、午○○、ａ○○、Ｎ○○、Ｑ○○、Ｏ○○
    、梁金鐘、梁勝洲、Ｓ○○、Ｐ○○、丙○○○、梁常交、
    梁素月、梁素真、Ｗ○○、Ｖ○○、黃○○、Ｂ○○、Ａ○
    ○、Ｘ○○、Ｆ○○、Ｕ○○○等43人共有上開原1278地號
    土地被上訴人及上訴人寅○○、酉○○、亥○○、Ｄ○○、
    Ｅ○○、宇○○、梁仁愛、Ｌ○○、Ｚ○○○、宙○○、ａ
    ○○、Ｎ○○、Ｑ○○、Ｏ○○、梁金鐘、梁勝洲、Ｓ○○
    、Ｐ○○、丙○○○、梁常交、梁素月、梁素真、Ｗ○○、
    Ｖ○○、黃○○、Ｂ○○、Ａ○○、Ｘ○○、Ｆ○○、Ｕ○
    ○○、ｃ○、Ｊ○○、Ｉ○○等33人共有上開原1279地號土
    地；被上訴人及上訴人Ｄ○○、Ｅ○○、宇○○、梁仁愛、
    Ｌ○○、Ｚ○○○、宙○○、Ｎ○○、Ｑ○○、Ｏ○○、地
    ○○、甲○○○、ｅ○○○、梁勝洲、Ｓ○○、Ｐ○○、丙
    ○○○、梁常交、梁素月、梁素真、Ｗ○○、Ｖ○○、黃○
    ○、Ｂ○○、Ａ○○、Ｘ○○、Ｆ○○、Ｕ○○○、ｃ○、
    Ｊ○○、Ｉ○○、Ｇ○○、Ｃ○○○等33人共有上開原1280
    地號土地等三筆應予合併分割，其分割方法如附圖甲方案所
    示─編號１部分、面積0.0436公頃，編號２部分、面積0.13
    64公頃，編號部分、面積0.0093公頃，及編號部分，面
    積0.0136公頃，均分歸被上訴人及上訴人Ｓ○○、Ｒ○○等
    三人共同取得，並按其應有部分比例繼續維持共有；編號３
    部分，面積0.0068公頃，分歸梁之繼承人即上訴人Ｎ○○
    、Ｑ○○、Ｏ○○、地○○、甲○○○、ｅ○○○等六人共
    同取得，並按其應繼分比例繼續維持公同共有；編號４部分
    ，面積0.0553公頃，及編號部分、面積0.0111公頃，均分
    歸上訴人Ｎ○○、Ｑ○○、Ｏ○○等三人共同取得，並按其
    應有部分比例繼續維持共有；編號５部分、面積0.0083公頃
    ，分歸上訴人梁素真取得；編號６部分、面積0.0081公頃，
    分歸上訴人梁素月取得；編號７部分、面積0.0081公頃，分
    歸上訴人梁常交取得；編號８部分、面積0.0037公頃，及編
    號９部分、面積0.0044公頃，均分歸上訴人丙○○○取得；
    編號１０部分、面積0.0067公頃，及編號部分、面積0.0014
    公頃，均分歸上訴人Ｐ○○取得；編號部分、面積0.0014
    公頃，及編號部分，面積0.0066公頃，均分歸上訴人Ｗ○
    ○取得；編號部分、面積0.0087公頃，及編號部分，面
    積0.0016公頃，均分歸上訴人Ｖ○○取得；編號部分、面
    積0.0013公頃，及編號部分，面積0.0078公頃，均分歸上
    訴人黃○○、Ｂ○○、Ａ○○、Ｘ○○、Ｆ○○、Ｕ○○○
    等六人共同取得，並按其應有部分比例繼續維持共有；編號
    部分、面積0.0065公頃，及編號部分，面積0.0018公頃
    ，均分歸梁洪之繼承人即上訴人Ｐ○○、丙○○○、梁常
    交、梁素月、梁素真、Ｗ○○、Ｖ○○、黃○○、Ｂ○○、
    Ａ○○、Ｘ○○、Ｆ○○等12人共同取得，並按其應繼分比
    例繼續維持公同共有；編號部分、面積0.0202公頃，為公
    廳，分由兩造各按其應有部分比例繼續維持共有；編號部
    分、面積0.0017公頃，分歸上訴人吳梁種茶、ｄ○○○、寅
    ○○、酉○○、ｂ○○○、乙○○○、天○○○、呂玉、亥
    ○○、Ｄ○○、Ｅ○○、宇○○、梁仁愛、Ｌ○○、Ｚ○○
    ○、宙○○、戌○○、辰○○、卯○○、巳○○、申○○、
    未○○、午○○等23人共同取得，並按其應繼分比例繼續維
    持公同共有；編號部分、面積0.0108公頃，分歸上訴人Ｄ
    ○○、Ｅ○○、宇○○、梁仁愛、Ｌ○○、Ｚ○○○等六人
    共同取得，並按其應有部分比例繼續維持共有；編號部分
    、面積0.0114公頃，分歸上訴人寅○○、酉○○、亥○○等
    三人共同取得，並按其應有部分比例繼續維持共有；編號
    部分、面積0.0109公頃，分歸上訴人宙○○取得；編號部
    分、面積0.0110公頃，分歸梁眛之繼承人即上訴人ｃ○、Ｊ
    ○○、Ｉ○○等三人共同取得，並按其應繼分比例繼續維持
    公同共有；編號部分、面積0.0107公頃，分歸上訴人梁金
    鐘取得；編號部分、面積0.0011公頃，分歸上訴人Ｃ○○
    ○取得；編號部分、面積0.0020公頃，分歸上訴人Ｇ○○
    取得；編號部分、面積0.0120公頃，分歸上訴人ａ○○取
    得，並就分割後因土地之增減諭知依原審之鑑價結果為找補
    。上訴人宙○○一人不服，提起上訴，其效力及於同造之訴
    訟當事人，聲明求為判決：(一)原判決關於分割方法及訴訟費
    用部分之裁判廢棄；(二)兩造共有經整併為秀水段1278地號之
    土地一筆應按彰化地政事務所95年10月3日複丈成果圖Ｃ方
    案為分割及相當補償；(三)訴訟費用由被上訴人負擔。被上訴
    人則提起上揭追加命梁抱、梁之繼承人辦理繼承登記之訴
    ，並按上訴人就原審依甲方案所為判決所提出之質疑為修正
    ，經同地政事務所同日複丈為Ｂ分割方案，但被上訴人又鑑
    於未能徵得亥○○、酉○○、寅○○三人、Ｄ○○、Ｅ
    ○○、梁仁愛即Ｈ○○、宇○○、Ｌ○○、梁淑珍六人各維
    持共有關係之同意，爰另提修正新分割方案Ｃ案，就上開維
    持共有部分均分割為單獨所有，即將原編號Ｂ號土地，分
    割為三筆土地，由上訴人亥○○及上訴人酉○○、寅○○各
    取得編號Ｃ、Ｃ、Ｃ號土地，原編號Ｂ號土地，分
    割為六筆土地，由上訴人Ｚ○○○、Ｌ○○、上訴人梁仁愛
    Ｈ○○、上訴人宇○○、上訴人Ｅ○○、上訴人Ｄ○○各取
    得編號Ｃ、Ｃ、Ｃ、Ｃ、Ｃ、Ｃ號土地，而由
    彰化地政事務製為95年12月28日複丈成果圖修正Ｃ方案，嗣
    依寅○○、酉○○、亥○○及Ｄ○○、Ｅ○○、Ｈ○○各願
    維持共有之意願，再修正分割方案，經同所96年9月12日製
    為複丈成果圖分割方案Ｄ，並主張據此Ｄ分割方案為裁判分
    割及依此所為鑑價結果互為補償。
四、按各共有人，得隨時請求分割共有物；又共有物之分割，依
    共有人協議之方法行之，不能協議決定者，法院得因任何共
    有人之聲請，命以原物分配於各共有人，民法第823條第1項
    及第824條第2項分別定有明文。又按分割共有物，性質上為
    處分行為，依民法第759條之規定，共有不動產之共有人中
    有人死亡者，於其繼承人未為繼承登記以前，尚不得分割共
    有物，惟得於分割共有物之訴訟中，以一訴合併請求死亡者
    之繼承人辦理繼承登記，乃合於民法第759條規定之旨趣，
    自應准許，最高法院著有69年度分上字第1012號判例可參。
    查被上訴人主張坐落彰化縣秀水鄉○○段1278地號、地目建
    、面積436平方公尺，同段1279地號、地目建、3600平方公
    尺，及同段1280地號、地目田、407平方公尺等三筆土地為
    兩造共有，業於94年12月15日合併為同段第1278地號土地，
    各共有人應有部分如所附明細表（附表一）所示。原共有人
    梁抱已於民國（下同）29年1月24日過世，其繼承人為ｄ○
    ○○、寅○○、酉○○、ｂ○○○、乙○○○、天○○○、
    亥○○、Ｄ○○、Ｅ○○、宇○○、Ｈ○○（即梁仁愛）、
    Ｌ○○、Ｚ○○○、宙○○、戌○○、辰○○、卯○○、巳
    ○○、申○○、未○○、午○○、庚○○、己○○、戊○○
    、子○○、丑○○、壬○○、癸○○、辛○○、Ｍ○○等30
    人；原共有人梁已於64年7月19日過世，其繼承人為Ｎ○
    ○、Ｑ○○、Ｏ○○、地○○、甲○○○、ｅ○○○等六人
    ，然，上開繼承人迄未就上開原共有人梁抱、梁所遺應有
    部分辦理繼承登記，該土地並無不能分割之情形，兩造亦未
    訂有不分割之契約，因不能協議分割等情，業據提出土地登
    記謄本、地籍圖謄本及相關戶籍謄本等在卷為證，並為上訴
    人等所不爭，是被上訴人追加訴求上開梁抱及梁之繼承人
    辦理繼承登記，並為裁判分割，依民法第759條、第823條第
    1項規定，自無不合，應予准許。
五、關於分割方法，查系爭土地為乙種建築用地，其地形約呈南
    北走向之長方形，地勢平坦，其上建有梁氏宗親之公廳祠堂
    外，尚有被上訴人及上訴人Ｎ○○、Ｕ○○○、Ｖ○○、ａ
    ○○、寅○○、宇○○等人管理使用之建物外，其餘均為空
    地；而系爭土地之東側毗鄰華龍巷，西側、南側及北側均連
    接既成道路，可對外通行使用，而以華龍巷作為對外聯絡之
    要道，此經原審法院及本院受命法官履勘現場，分別製有勘
    驗筆錄，暨由原審法院囑託彰化縣彰化地政事務所指派測量
    員勘測而製有92年4月29日之現況圖在卷，並由本院囑由華
    聲科技不動產估價師聯合事務所為鑑價，而製有鑑定報告及
    補充鑑定報告各乙件在卷可稽。因被上訴人Ｎ○○、宇○○
    、寅○○所有之房屋及ａ○○所有現供其居住用之房屋，均
    希望予以保存，而被上訴人Ｓ○○、Ｒ○○三人、Ｎ○○、
    Ｑ○○、Ｏ○○三人、黃○○、Ｂ○○、Ａ○○、Ｘ○○、
    Ｆ○○、染黃秀英六人、亥○○、酉○○、寅○○三人、Ｅ
    ○○、Ｄ○○、Ｈ○○（即梁仁愛）三人均表各願維持共有
    之關係，應就上開部分表示願維持共有關係之共有人成立新
    之共有關係（最高法院69年度台上字第1831號判例參照）。
    而被上訴人於土地整併後重提之上開分割方案Ｄ，正符合上
    開分割原則，且使Ｎ○○三人分得Ｄ３及Ｄ部分，可保留
    原共有人決議保留之公廳戊建物及其出入道路，宙○○分得
    Ｄ、「宇○○30人」分得緊鄰之Ｄ，以保存宇○○等使
    用之庚建物，且Ｄ為方正之長條形，可供建築之用，Ｄ
    只24平方公尺，與之毗鄰，復可利於合併使用。寅○○、酉
    ○○、亥○○三人維持共有而取得Ｄ，得以保存寅○○之
    所有申建物，且屬方正之長條形，亦利於建築使用。Ｄ○○
    、Ｅ○○、Ｈ○○三人維持共有取得Ｄ，而與其三人為手
    足之宇○○、Ｌ○○、Ｚ○○○各取得相鄰之Ｄ、Ｄ、
    Ｄ，可合併為方正長條形，為有利於建築使用，ａ○○分
    得之土地，為其現有加強磚造三層未建物所在之土地，可藉
    以保存該建物，並符梁金鐘分在原使用位置之需要，此分割
    方案乃最符合各共有人之利益，並為共有人Ｒ○○、Ｓ○○
    、Ｎ○○、Ｑ○○、Ｏ○○、梁素真、梁素月、梁常交、丙
    ○○○、Ｐ○○、Ｗ○○、Ｖ○○、Ｕ○○○、Ｂ○○、Ａ
    ○○、黃○○、Ｆ○○、Ｘ○○、ａ○○等19人共同立書表
    示同意（見本院卷第4宗第75頁），是此分割方案，最為適
    當可取，而上訴人宙○○所提之分割方案Ｃ，將使被上訴人
    所有面積達156平方公尺，保存良好之紅瓦加強磚造房屋拆
    除，且使其分配取得之土地無法有效合併使用，對之顯然重
    大不利，且此分割方案未保留上述大部分共有人決議保留之
    公廳之出入通路，將有害其使用，並不符上揭贊同Ｄ方案19
    人之利益，是本方案有瑕疵可指，並不適當，而不足取。是
    本院斟酌系爭土地之使用情形，各共有人之利用關係及整體
    之經濟效用及公平原則，認以被上訴人重提之分割方案Ｄ較
    為可取，爰據以裁判分割。
六、按以原物為分配時，如共有人中有不能按其應有部分受分配
    者，得以金錢補償之，為民法第824條第3項所明定。又法院
    裁判分割共有物，如依原物數量按應有部分之比例分配，其
    價值顯不相當者，自應依其價值按應有部分之比例定其分配
    ，方屬公平（最高法院72年台上字第829號判決、85年台上
    字第2676號判例參照）。查本件系爭土地，因面臨主要交通
    道路華隆巷抑其餘既成巷道，而價值互殊，又因依各共有人
    之使用現況及需求為分配，致各共有人分得面積與其應有部
    分應得之面積不相一致，自應以金錢相互補償，經囑華聲鑑
    價公司鑑價結果，各共有人依分割Ｄ方案分得之土地價值與
    應有部分應得之價值增減差額如附表(三)所示，再計算各共有
    人應相互補償之金額如附表(四)所示，並據以判命補償。
七、依上所述，本院認依附圖(二)之方案Ｄ為分割並依附表(四)為補
    償為適當。原審判命依合併依原判決附圖甲方案為分割並相
    互補償，固非無見，惟其不及見系爭土地之整併為一筆及各
    共有人維持共有關係之意願，因此所為分配並非妥適，上訴
    意旨指其分割方法為不當，非無理由，爰予廢棄改判如上。
據上論結，本件上訴及追加之訴，均為有理由，依民事訴訟法第
463條、第385條第1項前段、第78條、第85條第1項、第81條，判
決如主文。
中　　華　　民　　國　　96　　年　　12　　月　　18　　日
                  民事第三庭    審判長法　官  陳照德
                                      法　官  李平勳
                                      法　官  朱  樑
以上正本係照原本作成。
如對本判決上訴，須於收受判決送達後20日內向本院提出上訴書
狀，其未表明上訴理由者，應於提出上訴後20日內向本院提出上
訴理由書（須按他造人數附具繕本）。
上訴時應提出委任律師為訴訟代理人之委任狀。具有民事訴訟法
第466條之1第1項但書或第2項之情形為訴訟代理人者，另應附具
律師及格證書及釋明委任人與受任人有該條項所定關係之釋明文
書影本。
                                      書記官  陳妙瑋
中　　華　　民　　國　　96　　年　　12　　月　　20　　日
                                                      Ｍ
※附表(一)：原彰化縣秀水鄉○○段1278、1279、1280地號土地合
          併為同段第1278地號土地後，各共有人之應有部分比
          例
  ┌──┬──────────┬─────────────────┐
  │次序│   共 有 人 姓 名   │  應有部分比例                    │
  ├──┼──────────┼─────────────────┤
  │1.  │梁抱（ｄ○○○、呂丁│   545/100000                     │
  │    │火、酉○○、ｂ○○○│                                  │
  │    │、乙○○○、天○○○│                                  │
  │    │、亥○○、Ｄ○○、梁│                                  │
  │    │俊夫、宇○○、Ｈ○○│                                  │
  │    │(即梁仁愛)、Ｌ○○、│                                  │
  │    │Ｚ○○○、宙○○、呂│                                  │
  │    │榮堂、辰○○、卯○○│                                  │
  │    │、巳○○、申○○、呂│                                  │
  │    │秀美、午○○、庚○○│                                  │
  │    │、己○○、戊○○、吳│                                  │
  │    │麗娟、丑○○、壬○○│                                  │
  │    │、癸○○、辛○○、梁│                                  │
  │    │盛銘等30人公同共有）│                                  │
  ├──┼──────────┼─────────────────┤
  │2.  │ａ○○              │  2660/100000                     │
  ├──┼──────────┼─────────────────┤
  │3.  │Ｎ○○              │  5046/100000                     │
  ├──┼──────────┼─────────────────┤
  │4.  │Ｑ○○              │  5046/100000                     │
  ├──┼──────────┼─────────────────┤
  │5.  │Ｏ○○              │  5046/100000                     │
  ├──┼──────────┼─────────────────┤
  │6.  │寅○○              │   887/100000                     │
  ├──┼──────────┼─────────────────┤
  │7.  │酉○○              │   887/100000                     │
  ├──┼──────────┼─────────────────┤
  │8.  │亥○○              │   887/100000                     │
  ├──┼──────────┼─────────────────┤
  │9.  │梁金鐘              │  2523/100000                     │
  ├──┼──────────┼─────────────────┤
  │10.  │Ｒ○○              │ 16667/100000                     │
  ├──┼──────────┼─────────────────┤
  │11.  │Ｔ○○              │ 16667/100000                     │
  ├──┼──────────┼─────────────────┤
  │12.  │Ｓ○○              │ 16667/100000                     │
  ├──┼──────────┼─────────────────┤
  │13.  │Ｐ○○              │  1852/100000                     │
  ├──┼──────────┼─────────────────┤
  │14.  │王梁橙子            │  1852/100000                     │
  ├──┼──────────┼─────────────────┤
  │15.  │梁常交              │  1852/100000                     │
  ├──┼──────────┼─────────────────┤
  │16.  │梁素月              │  1852/100000                     │
  ├──┼──────────┼─────────────────┤
  │17.  │梁素真              │  1852/100000                     │
  ├──┼──────────┼─────────────────┤
  │18.  │Ｗ○○              │  1852/100000                     │
  ├──┼──────────┼─────────────────┤
  │19.  │Ｖ○○              │  1852/100000                     │
  ├──┼──────────┼─────────────────┤
  │20.  │黃○○              │   308/100000                     │
  ├──┼──────────┼─────────────────┤
  │  │Ｂ○○              │   308/100000                     │
  ├──┼──────────┼─────────────────┤
  │  │Ａ○○              │   308/100000                     │
  ├──┼──────────┼─────────────────┤
  │  │Ｘ○○              │   308/100000                     │
  ├──┼──────────┼─────────────────┤
  │  │Ｆ○○              │   308/100000                     │
  ├──┼──────────┼─────────────────┤
  │  │Ｕ○○○            │   308/100000                     │
  ├──┼──────────┼─────────────────┤
  │  │宙○○              │  2505/100000                     │
  ├──┼──────────┼─────────────────┤
  │  │Ｄ○○              │   418/100000                     │
  ├──┼──────────┼─────────────────┤
  │  │Ｅ○○              │   418/100000                     │
  ├──┼──────────┼─────────────────┤
  │  │宇○○              │   418/100000                     │
  ├──┼──────────┼─────────────────┤
  │  │Ｈ○○（即梁仁愛）  │   418/100000                     │
  ├──┼──────────┼─────────────────┤
  │  │Ｌ○○              │   418/100000                     │
  ├──┼──────────┼─────────────────┤
  │  │Ｚ○○○（即梁淑珍）│   418/100000                     │
  ├──┼──────────┼─────────────────┤
  │  │Ｇ○○              │   509/100000                     │
  ├──┼──────────┼─────────────────┤
  │  │梁（Ｎ○○、Ｑ○○│  1527/100000                     │
  │    │、Ｏ○○、地○○、方│                                  │
  │    │梁秋香、ｅ○○○等 6│                                  │
  │    │人公同共有）        │                                  │
  ├──┼──────────┼─────────────────┤
  │  │Ｃ○○○            │   254/100000                     │
  ├──┼──────────┼─────────────────┤
  │  │Ｊ○○              │  公同共有                        │
  ├──┼──────────┤  2505/100000                     │
  │  │ｃ○                │  （註：次序～，共同繼承      │
  ├──┼──────────┤        自梁眛，已完成繼承登      │
  │  │Ｉ○○              │        記而公同共有）            │
  ├──┼──────────┼─────────────────┤
  │  │Ｐ○○              │                                  │
  ├──┼──────────┤  公同共有                        │
  │  │黃○○              │  1852/100000                     │
  ├──┼──────────┤                                  │
  │  │Ｂ○○              │  （註：次序～共同繼承自      │
  ├──┼──────────┤        梁洪，已完成繼承登      │
  │  │Ａ○○              │        記而公同共有）            │
  ├──┼──────────┤                                  │
  │  │Ｆ○○              │                                  │
  ├──┼──────────┤                                  │
  │  │梁常交              │                                  │
  ├──┼──────────┤                                  │
  │  │Ｗ○○              │                                  │
  ├──┼──────────┤                                  │
  │  │Ｖ○○              │                                  │
  ├──┼──────────┤                                  │
  │  │王梁橙子            │                                  │
  ├──┼──────────┤                                  │
  │  │Ｘ○○              │                                  │
  ├──┼──────────┤                                  │
  │  │梁素月              │                                  │
  ├──┼──────────┤                                  │
  │  │梁素真              │                                  │
  └──┴──────────┴─────────────────┘
附表(二)
    秀水鄉○○段1278地號、登記面積：4443平方公尺【Ｄ方案】
┌────┬────────┬──────────────┬──────┐
│  編號  │面積（平方公尺）│        受分配人姓名        │  備  註    │
├────┼────────┼──────────────┼──────┤
│  Ｄ１  │    1831        │Ｔ○○、Ｓ○○、Ｒ○○      │按各 1/3比例│
│        │                │                            │保持共有    │
├────┼────────┼──────────────┼──────┤
│  Ｄ２  │      68        │Ｎ○○、Ｑ○○、Ｏ○○、    │            │
│        │                │地○○、甲○○○、ｅ○○○  │            │
│        │                │公同共有                    │            │
├────┼────────┼──────────────┼──────┤
│  Ｄ３  │     581        │Ｎ○○、Ｑ○○、Ｏ○○      │按各 1/3比例│
│        │                │                            │保持共有    │
├────┼────────┼──────────────┼──────┤
│  Ｄ４  │      83        │        梁素真              │            │
├────┼────────┼──────────────┼──────┤
│  Ｄ５  │      81        │        梁素月              │            │
├────┼────────┼──────────────┼──────┤
│  Ｄ６  │      81        │        梁常交              │            │
├────┼────────┼──────────────┼──────┤
│  Ｄ７  │      81        │        丙○○○            │            │
├────┼────────┼──────────────┼──────┤
│  Ｄ８  │      81        │        Ｐ○○              │            │
├────┼────────┼──────────────┼──────┤
│  Ｄ９  │      80        │        Ｗ○○              │            │
├────┼────────┼──────────────┼──────┤
│  Ｄ１０  │     103        │        Ｖ○○              │            │
├────┼────────┼──────────────┼──────┤
│  Ｄ  │      91        │黃○○、Ｂ○○、Ａ○○、    │按各 1/6比例│
│        │                │Ｘ○○、Ｆ○○、Ｕ○○○    │保持共有    │
├────┼────────┼──────────────┼──────┤
│  Ｄ  │      83        │Ｐ○○、王梁橙子、梁常交、  │            │
│        │                │梁素月、梁素真、Ｖ○○、    │            │
│        │                │Ｗ○○、黃○○、Ｂ○○、    │            │
│        │                │Ａ○○、Ｘ○○、Ｆ○○等12人│            │
│        │                │公同共有                    │            │
├────┼────────┼──────────────┼──────┤
│  Ｄ  │     138        │        ａ○○              │            │
├────┼────────┼──────────────┼──────┤
│  Ｄ  │     270        │Ｔ○○、Ｓ○○、Ｒ○○      │按各 1/3比例│
│        │                │                            │保持共有    │
├────┼────────┼──────────────┼──────┤
│  Ｄ  │      11        │        Ｃ○○○            │            │
├────┼────────┼──────────────┼──────┤
│  Ｄ  │     117        │        梁金鐘              │            │
├────┼────────┼──────────────┼──────┤
│  Ｄ  │     150        │亥○○、酉○○、寅○○      │按各 1/3比例│
│        │                │                            │保持共有    │
├────┼────────┼──────────────┼──────┤
│  Ｄ  │      23        │        梁桃吉              │            │
├────┼────────┼──────────────┼──────┤
│  Ｄ  │     113        │ｃ○、Ｊ○○、Ｉ○○公同共有│            │
├────┼────────┼──────────────┼──────┤
│  Ｄ  │     117        │        宙○○              │            │
├────┼────────┼──────────────┼──────┤
│  Ｄ  │      24        │ｄ○○○、寅○○、酉○○、黃│            │
│        │                │呂富子、乙○○○、天○○○、│            │
│        │                │、亥○○、Ｄ○○、Ｅ○○、梁│            │
│        │                │三德、Ｈ○○ (即梁仁愛) 、梁│            │
│        │                │淑卿、Ｚ○○○、宙○○、呂榮│            │
│        │                │堂、辰○○、卯○○、巳○○、│            │
│        │                │申○○、未○○、午○○、吳癸│            │
│        │                │林、己○○、戊○○、子○○、│            │
│        │                │丑○○、壬○○、癸○○、吳素│            │
│        │                │真、Ｍ○○等30人公同共有    │            │
├────┼────────┼──────────────┼──────┤
│  Ｄ  │      19        │        Ｚ○○○            │            │
├────┼────────┼──────────────┼──────┤
│  Ｄ  │      19        │        Ｌ○○              │            │
├────┼────────┼──────────────┼──────┤
│  Ｄ  │      19        │        宇○○              │            │
├────┼────────┼──────────────┼──────┤
│  Ｄ  │      60        │Ｈ○○ (即梁仁愛)、Ｅ○○、 │按各 1/3比例│
│        │                │Ｄ○○                      │保持共有    │
├────┼────────┼──────────────┼──────┤
│  Ｄ  │     119        │Ｎ○○、Ｑ○○、Ｏ○○      │按各 1/3比例│
│        │                │                            │保持共有    │
└────┴────────┴──────────────┴──────┘
